【裁判字號】    89,上訴,664
【裁判日期】    890712
【裁判案由】    違反商業會計法等
【裁判全文】
臺灣高等法院臺中分院刑事判決              民國八十九年度上訴字第六六四號
    上  訴  人  臺灣臺中地方法院檢察署檢察官
    上  訴  人
    即  被  告  丁○○
    選任辯護人  劉北元
右上訴人因被告違反商業會計法等案件，不服臺灣臺中地方法院中華民國八十九年二
月二十二日第一審判決（民國八十八年度易字第二二六一號，起訴案號：臺灣臺中地
方法院檢察署民國八十八年度偵字第一三二四九號），提起上訴，本院判決如左：
    主  文
上訴駁回。
    事  實
一、丁○○自民國（下同）八十六年三月間起至八十八年三月六日間止，擔任設於台
    中縣霧峰鄉○○路一七七號元貫實業股份有限公司（以下簡稱元貫公司）之董事
    長兼總經理，為執行業務之人，亦屬商業登記法第四條所稱之商業負責人，負有
    據實製作資產負債表、損益表等財務報表之義務。其明知元貫公司營運狀況欠佳
    ，竟意圖為元貫公司之不法利益，並基於概括之犯意，於八十七年十月間，向元
    貫公司之董事己○○詐稱：元貫公司當年度九月底尚有盈餘新台幣（下同）九百
    餘萬元，惟公司急需資金週轉，請己○○代為墊款供公司週轉，使己○○陷於錯
    誤而分別於八十七年十月二十六日將資金二百萬元匯入丁○○於萬通商業銀行(
    以下簡稱萬通銀行）大里分行帳號0000000000000號帳戶；八十七
    年十月三十一日、八十七年十一月三日，先後將二百萬元、一千六百萬元匯入元
    貫公司設於玉山銀行大墩分行帳號00000000000號帳戶內，共計貸與
    元貫公司二千萬元。其後丁○○又企圖詐騙元貫公司之董事丙○○及監察人戊○○，遂基於概括之犯意，於八十七年十一月十日製作元貫公司八十七年九月三十
    日之資產負債表時，明知應收帳款不及二千六百二十八萬九千零六十六元，竟以
    此數額登載於前述資產負債表上；又於製作八十七年一月一日至八十七年九月三
    十日之損益表時，明知元貫公司之銷貨收入不及六千一百六十一萬三千四百五十
    四元，竟以此數額登載於其業務上製作之前述損益表上，繼之利用此登載不實內
    容之財務報表，出示於戊○○，亦向其詐稱公司週轉不靈急待資金挹注，使戊○○陷於錯誤而於八十七年十一月二十日電匯二千萬元入元貫公司設於萬通銀行大
    里分行帳號00000000000000號之帳戶。並繼以相同手法，於八十
    七年十二月二日製作元貫公司八十七年十月三十一日之資產負債表時，虛列應收
    帳款為二千八百九十萬五千五百三十七元，並以此數額登載於其業務上製作之資
    產負債表上；又於製作八十七年一月一日至八十七年十月三十一日之損益表時，
    虛列公司之銷貨收入為七千二百三十二萬二千八百八十六元，並以此數額登載於
    其業務上製作之前述損益表上，且利用此登載不實內容之財務報表，出示於丙○○，亦向其詐稱公司週轉不靈急待資金援助，使丙○○陷於錯誤分別於八十七年
    十一月三十日、八十七年十二月二十九日電匯二百萬元、二百五十萬元進入元貫
    公司設於萬通銀行大里分行帳號第00000000000000號帳戶。嗣丁○○於八十八年一月二十五日元貫公司召開八十八年第二次臨時董監事會議時，
    向與會之公司董、監事報告營運狀況，經戊○○質疑八十七年十月份與十二月份
    之報表數字相差過大，丁○○方坦承製作不實內容之財務報表，至此戊○○等人
    始知受騙。
二、案經被害人戊○○、丙○○、己○○訴由臺灣臺中地方法院檢察署檢察官偵查起
    訴。
    理   由
一、訊據上訴人即被告丁○○矢口否認前開犯行，辯稱：１、系爭八十七年十月三十
    一日與八十七年底之應收帳款與銷貨收入短少之金額相差僅五十餘萬，顯為應收
    帳款數額變動導致銷貨收入數額減少所致，而非告訴人所言業績造假；２、告訴
    人依其所稱造假之財務報表資料，據之申報八十七年度營利事業所得，且於查封
    被告名下專利權事件引用上開所得稅申報書供鑑價機關參考，顯然告訴人不否認
    該資料之真實性；３、告訴人所提元貫公司八十八年一月二十五日臨時董監會會
    議記錄未經被告即主席蓋章，真實性有疑義；４、本件實係因股東間經營爭奪戰
    所引起；５、依上揭會議記錄告訴人戊○○與己○○之發言，足見告訴人等本知
    悉公司財務困難，故貸與公司款項，而非被告對渠等詐騙，且告訴人丙○○、己○○早於八十六年六月間即曾貸款予元貫公司云云。惟查：
  (一)、右揭犯罪事實，業據告訴人戊○○、丙○○、己○○等於偵審時指訴綦詳，並
      經證人即八十八年一月二十五日元貫公司臨時董監事會議列席之元貫公司副總
      經理張繼輝、該公司會計師許相仁於偵審時證述屬實，且有元貫公司變更事項
      登記卡影本一份、告訴人己○○匯款予丁○○、元貫公司計二千萬元之匯款單
      三張、告訴人戊○○匯款二千萬元至元貫公司設於萬通銀行大里分行前述帳戶
      之匯款單一張、告訴人丙○○匯款四百五十萬元至元貫公司萬通銀行大里分行
      前述帳戶之匯款回條二張、元貫公司八十七年十二月三十一日資產負債表、損
      益表、被告登載內容不實之八十七年九月三十日資產負債表、損益表、八十七
      年十月三十一日資產負債表、損益表等各一份、元貫公司八十八年一月二十五
      日第二次臨時董監事會議會議簽到簿與會議記錄、八十八年度第一次股東臨時
      會議會議記錄等件在卷可憑。
  (二)、次查，元貫公司之銷貨收入至八十七年九月底為六千一百六十一萬三千四百五
      十四元，迄八十七年十月底為七千二百三十二萬二千八百八十六元，但至八十
      七年十二月底竟減少為四千八百四十四萬六千一百六十四元，觀察同一時期之
      現金、銀行存款、銷貨退回、銷貨折讓等會計科目之金額，縱使屬於正常之年
      終為製作財務報表有所調整，亦不致出現二千三百八十七萬餘元之差距，此有
      元貫公司八十七年九月三十日、八十七年十月三十一日、八十七年十二月三十
      一日之資產負債表，與至八十七年九月三十日、至八十七年十月三十一日、至
      八十七年十二月三十一日之損益表在卷足憑，足見被告所辯係應收帳款調整，
      尚難採信。其請求傳喚承昌公司負責人吳仁壽到庭證明：伊元貫公司因遭逢亞
      洲金融風暴，訂單銳減，其即以自己擔任負責人之其他公司（原貫、九宜二家
      公司）陸續先向元貫公司以市價採購原物料，嗣承昌公司建廠完成後再交貨，
      減少元貫公司成品庫存之壓力，同時先建立承諾承昌公司三個月原物料之供應
      庫存，採購價金則有被告伊私人匯入元貫公司之資金為擔保，總計其以其他公
      司名義向元貫公司採購金額為二千三百六十二萬五千三百二十四元與原審判決
      所稱之二千三百八十七萬餘元之前後表冊差距可謂相符云云，核查所為提出之
      金額既有些微金額之出入，況且其既以其本人擔任負責人之其他公司（原貫、
      九宜二家公司）向元貫公司採購原物料，其之上開作為公私不分，何可證明俱
      屬實在，因之其之請求應無可採，不予傳喚。
  (三)、又證人黃小盈即元貫公司之會計人員雖於原審法院審理到庭證稱：伊於申報八
      十七年營利事業所得前，曾請示前任財務副總林麗芬，得到林麗芬之同意，且
      從現有資料看不出有不實之內容，並曾將資產負債表與損益表交給戊○○過目
      後經其認可方辦理申報，申報所用之印章並未限定用途等語，且元貫公司八十
      七年度營利事業所得稅結算申報書之內容確與該公司八十七年十二月三十一日
      還原後之資產負債表與損益表內容不盡相同，此有元貫公司八十七年度營利事
      業所得稅結算申報書與該公司八十七年十二月三十一日之資產負債表、損益表
      在卷可查，該份八十七年十二月底之資產負債表與損益表並經證人許相仁即元
      貫公司委任之會計師於偵查中證述稱：八十七年十二月份之財務報表並未造假
      、已經還原等語。然此並不影響被告之前明知不實之內容而登載於業務上製作
      之財務報表並持之向告訴人等詐騙之事實。
  (四)、又查，被告丁○○曾出席八十八年一月二十五日舉行之元貫公司八十八年第二
      次臨時董監事會議，並於會議中坦承係為業績好看才作公司賺錢的假財務資料
      等情，此有元貫公司八十八年第二次臨時董監事會議簽到簿與會議記錄在卷可
      考，且與證人許相仁( 元貫公司會計師) 、張繼輝( 上開會議列席人員) 及林
      永昇( 委託被告代為出席該次會議之董事) 於偵查與同院審理中證述情節相符
      ，被告事後辯稱：會議記錄真實性堪虞等語，不足採信。
  (五)、再查，告訴人丙○○確係於八十七年七月三十日匯款至元貫公司設於萬通銀行
      大里分行帳號00000000000000號帳戶，然與被告所辯稱丙○○
      於八十六年六月間即借錢給元貫公司之事實，並不相符，此有元貫公司前揭萬
      通銀行大里分行帳戶交易明細影本在卷可稽；且被告所辯稱；己○○於八十六
      年六月間即借錢給元貫公司等情，依被告所提出元貫公司上揭萬通銀行大里分
      行往來明細影本，所謂己○○借款部分，乃係被告自行手寫註明於其上，並非
      銀行正式往來之紀錄，且日期為八十七年八月四日，亦與被告所言不符，是其
      此辯解，亦不可採。
  (六)、末查，告訴人己○○確曾因被告以元貫公司資金週轉困難為由，借款二千萬元
      與元貫公司，且被告曾以己○○為受款人，簽發金額為一千二百八十萬元之本
      票，作為擔保己○○負擔超過元貫公司於八十八年度第一次臨時董監事會議決
      議中其所應分擔支援之金額部分。此有同院八十八年度甲○字第二一九０號民
      事判決附卷可稽。
  綜上所述，本件事證明確，被告犯行堪以認定。聲請再行傳訊證人會計師許相仁，
  核無必要。
二、核上訴人即被告丁○○所為，係違反商業會計法第七十一條第三款之商業負責人
    意圖不法之利益而變造帳簿報表內容罪( 因被告一個填製不實財務報表而變造帳
    簿報表內容之行為，同時觸犯刑法第二百十五條業務上登載不實文書罪及商業會
    計法第七十一條第三款變造帳簿報表內容罪，惟後者應屬刑法之特別法規定而屬
    法規競合關係，自應論以商業會計法第七十一條第三款之罪) 、及刑法第三百三
    十九條第一項之詐欺取財罪。被告先後多次犯行，均觸犯構成要件相同之罪名，
    顯均係基於概括犯意反覆為之，為連續犯，均應依刑法第五十六條之規定以一罪
    論，被告所犯上開二罪，有方法結果之牽連關係，應從一重之商業會計法第七十
    一條第三款之罪處斷,並依連續犯規定加重其刑，原審因依商業會計法第七十一
    條第三款、刑法第十一條前段、第五十六條、第三百三十九條第一項、第五十五
    條、第四十二條第二項、罰金罰鍰提高標準條例第一條前段、第二條。爰審酌被
    告始終否認犯行、其為公司負責人不思如何改善營運、竟製造不實之財務報表詐
    騙其他董事，致使告訴人等人匯入鉅額資金卻發現血本無歸、所涉之詐取金額達
    數千萬元之多且事發之後遲遲不與元貫公司移交財務報表與各項重要憑證與權狀
    、致使公司無法順利清算，更未能取得告訴人等之諒解等一切情狀，量處有期徒
    刑陸月，併科罰金新臺幣十二萬元部分，並諭知易服勞役之折算標準。認事用法
    及量刑均無不當，公訴人上訴認原判決量刑過輕云云，上訴人即被告仍執前詞，
    否認犯罪，均屬無理由，應予駁回。
三、據上論斷，應依刑事訴訟法第三百六十八條，判決如主文。
本案經檢察官乙○○到庭執行職務。
中      華      民      國    八十九      年      七      月   十二     日
                              臺灣高等法院臺中分院刑事第六庭
                                    審判長法  官  李  文  雄
                                          法  官  龔  永  昆
                                          法  官  陳  嘉  雄
右正本證明與原本無異。
如不服本判決應於收受送達後十日內向本院提出上訴書狀，其未述上訴之理由者並
得於提起上訴後十日內向本院補提理由書（均須按他造當事人之人數附繕本）。
                                          書記官  王  麗  英
中      華      民      國    八十九      年      七      月    十四    日
                                                                        Ｋ


司法院資訊處製作；財團法人民間司法改革基金會備份。
